臺灣高等法院臺中分院民事判決　　　　　100年度上字第138號
上　訴　人　蔡成業
訴訟代理人　蕭隆泉律師
被 上 訴人　林逸凱
訴訟代理人　華嘉遠律師
上列當事人間請求清償借款事件，上訴人對於民國100年1月13日
臺灣臺中地方法院99年度訴字第1670號第一審判決提起上訴，經
本院於民國100年8月3日言詞辯論終結，判決如下：
    主  文
上訴駁回。
第二審訴訟費用由上訴人負擔。
    事實及理由
一、本件被上訴人起訴主張：上訴人為伊前岳父，其為子蔡瑞培
    （即蔡勝欣）經營尚德營造有限公司（以下簡稱尚德公司）
    運作之故，陸續於民國（下同）92年6月至94年10月間向被
    上訴人借款，並要求直接匯予其子蔡瑞培或尚德公司之帳戶
    ，被上訴人遂分別於93年3月9日電匯新台幣（以下同）50萬
    元、70萬元，於93年5月20日轉帳入蔡瑞培帳戶30萬元、93
    年6月21日匯入10萬、30萬元，93年7月12日再次電匯50萬元
    、93年8月20日電匯30萬元、94年3月25日電匯20萬元、94年
    6月21日電匯20萬元、94年10月5日將票號AA0000000號面額
    20萬元之支票交付蔡瑞培，以上合計330萬元，均是匯給尚
    德公司或蔡瑞培。惟上訴人迄今仍未清償，爰提起本件訴訟
    ，聲明求為判決：上訴人（即被告）應給付被上訴人（即原
    告）3,113,000元及自支付命令送達翌日起至清償日止，按
    年息5％計算之利息。並陳明願供擔保，請准宣告假執行。
二、經原審為被上訴人全部勝訴之判決，併依兩造之聲請為供擔
    保後得假執行及免假執行之判決，上訴人不服，提起本件上
    訴，被上訴人則聲明：駁回上訴。其陳述略以：
    （一）被上訴人所匯出之借款固未匯入上訴人之帳戶，但此
          乃應上訴人要求，直接匯給其子蔡瑞培，屬民法第26
          9條第1項第三人利益契約之型態。事後被上訴人追討
          時，蔡瑞培以尚德公司名義開立之本票清償，但此屬
          民法第311條規定之第三人清償之法律關係。且本票
          不能證明借貸與上訴人無關；又依民法第320條規定
          ，本票之新債務不履約，舊債務之借貸關係仍不消滅
          。況上訴人曾於96年11月27日以其名下所有之臺中縣
          清水鎮○○段1591地號土地持分過戶給被上訴人用以
          抵償借款；另於93年5月21日、93年6月30日復分別清
          償34萬元、40萬元共計74萬元之款項。
    （二）本件借貸發生在92、93年間，當時蔡瑞培只有33、34
          歲，並非中年，與當時年已48歲之被上訴人根本不可
          能有往來，且被上訴人之妻即上訴人之女蔡明緞於85
          年3月14日死亡，兩造岳婿關係已不深，上訴人與蔡
          瑞培之關係更不深，被上訴人因感念上訴人曾於伊結
          婚時受過上訴人幫助，故答應借支，上訴人以電話向
          被上訴人借支，被上訴人應允後，再匯入訴外人蔡瑞
          培提供其帳戶。
三、被上訴人則聲明：（一）原判決廢棄。（二）上開廢棄部分
    ，被上訴人在第一審之訴及其假執行之聲請均駁回。（三）
    第一、二審訴訟費用由被上訴人負擔。（四）如受不利判決
    ，願供擔保請准宣告假執行。其餘陳述除引用原審判決之記
    載外，略以：
    （一）蔡瑞培（即蔡勝欣）因尚德公司於92年6月間發生資
          金週轉不靈之情事，遂請其父親即上訴人代為出面向
          被上訴人借款80萬元，被上訴人應允後於同日將款項
          匯入蔡勝欣在彰化商業銀行清水分行之帳戶。前揭款
          項雖非上訴人所借貸，然上訴人為表負責任，事後將
          自己名下之土地過戶予被上訴人，代蔡勝欣清償前揭
          80萬元借款，合先敘明。被上訴人不得以此即謂上訴
          人有出面向為本件借款，且就本案被上訴人所列舉之
          系爭款項，皆係蔡勝欣本人出面與被上訴人洽談，借
          款亦均係匯入蔡勝欣或其所經營之尚德公司帳戶中，
          被上訴人起訴狀亦載明系爭借款為蔡勝欣經營尚德公
          司週轉之用而向其借貸。
    （二）證人林美淳、洪朝明作證時距93年3月已有6年餘，其
          記憶是否清晰無誤？且渠等既均未親自見聞上訴人向
          被上訴人借款，自無從證明被上訴人主張之借貸合意
          ；縱被上訴人自林美淳、洪朝明處借得金錢，亦不能
          認係本件借貸款項。況渠等證述借貸款項與被上訴人
          所列舉證物、本件借貸金額不符。退一萬步而言，被
          上訴人主張上訴人借款之次數有13次之多，而林美淳
          及洪朝明均只借一次給被上訴人，則只無從只憑渠等
          二人之證述以證明前揭13筆借款係由上訴人出面借貸
          。
    （三）被上訴人與蔡瑞培屬妻舅關係，證人劉秀眉亦證稱伊
          認上訴人當爸爸，結婚後常回去上訴人家與其家族互
          動，則被上訴人稱與蔡瑞培無交往、聯絡，殊難想像
          ，亦與經驗法則不符。至其證述聽被上訴人之朋友洪
          先生提及被上訴人借錢係因上訴人要用等語，但此係
          洪朝明聽被上訴人說的，劉秀眉又聽洪朝明說的，二
          人均未親自見聞上訴人向被上訴人借錢。另證人邱堉
          宜之證詞更顯前後矛盾，復與被上訴人所述情節不符
          。
    （四）依民事訴訟法第277條前段規定，被上訴人主張就本
          案系爭欠款由上訴人所借貸等情，應先負舉證責任以
          實其說，不得瞎攀誣指。實則本件借貸關係存在於被
          上訴人與訴外人蔡瑞培間，並非存在兩造之間。原審
          判決違反證據法則與最高法院81年台上字第2372號判
          決意旨，顯非所謂「正義」。
四、本件被上訴人主張上訴人為其岳父，而陸續於92年6月至94
    年10月間出面向伊借款，款項共330萬元，均指示匯至上訴
    人之子蔡瑞培或其經營之尚德公司帳戶，惟迄今仍有3,113,
    000元之款項未清償等語。並提出臺灣臺中地方法院檢察署
    99年度調偵字第50號不起訴處分書及卷附匯款單據、入戶電
    匯回條、存摺影本、匯款委託書、入戶電匯通知單、存款存
    入憑條等為證。上訴人固不否認前揭330萬元係匯至蔡瑞培
    及其經營之尚德公司帳戶，及確曾於92年6月出面向被上訴
    人借款80萬元，亦匯入蔡瑞培之帳戶，嗣後則以伊所持有一
    筆土地過戶予被上訴人以代清償等情；惟否認兩造間有消費
    借貸關係，以被上訴人本件請求之借款金額係訴外人蔡瑞培
    所借用，伊固於96年11月27日以名下所持有一筆土地之持分
    過戶予被上訴人用以抵償借款，惟此係屬民法第311條規定
    之第三人清償等前揭情詞置辯。是依舉證責任分配之法則，
    被上訴人自應就兩造間借貸之合意及金錢交付之事實負舉證
    責任。且須證明至使法院就其主張之待證事實已得有確實之
    心證，認有高度之蓋然性，即得認已盡其證明責任。
五、經查，本件上訴人既不否認有於92年6月間，因其子即訴外
    人蔡瑞培經營尚德公司，發生資金週轉不靈之情事，而出面
    向被上訴人開口商借80萬元給蔡瑞培，並將款項匯入訴外人
    蔡瑞培於彰化商業銀行清水分行之帳戶等情（見原審卷第20
    頁），亦有華僑銀行匯款委託書可證（見原審卷第34頁），
    又嗣後於96年11月27日，上訴人復尚將其所有坐落於臺中縣
    清水鎮○○段1591地號之土地持分，過戶於被上訴人以抵償
    借款，是以，堪認兩造間就92年6月5日之80萬元確成立消費
    借貸契約，雖上訴人辯稱伊僅出面代為商借，嗣以土地持分
    抵償係依民法第311條規定，為第三人清償云云。惟為被上
    訴人所否認，但上訴人就其係以代理人身份借款及係第三人
    清償之意而過戶土地一節，均未負證明之責。況92年6月間
    出面向被上訴人借款至96年11月27日始以土地抵償，期間本
    件消費借貸之330萬元債權債務關係已發生，證人蔡瑞培亦
    證稱被上訴人曾向伊三姐說借款之事，伊三姐再跟上訴人說
    要以上訴人土地過戶予被上訴人，上訴人就過戶土地等語（
    見原審卷第54頁反面）。此當可認上訴人係清償其本人之債
    務，如上訴人係以第三人清償之理念為清償，當無不表明其
    係代理借款及為第三人清償之理，以免蔡瑞培之鉅額債務對
    其不利。是前揭80萬元借款雖供訴外人蔡瑞培之用，但應認
    借貸契約成立於兩造之間。
六、再者，本件被上訴人固將消費借貸金額匯入訴外人蔡瑞培或
    尚德公司帳戶，然民法第269條第1項規定：以契約訂定向第
    三人為給付者，要約人得請求債務人向第三人為給付，其第
    三人對於債務人，亦有直接請求給付之權。且此約定並不以
    明示為必要，祇要依契約之目的、交易習慣及契約之具體情
    況，可推斷當事人有此法效之意思為已足。於此情形，除審
    究其契約是否為第三人利益而訂立外，尚可考量契約訂定之
    本旨，是否由第三人自己行使權利，較諸僅由要約人行使權
    利，更能符合契約之目的，債務人對第三人為給付是否基於
    要約人亦負擔相當之給付原因暨要約人與第三人間之關係，
    並分就具體事件，斟酌各契約內容、一般客觀事實、工商慣
    例、社會通念等相關因素，探究訂約意旨之所在及契約目的
    是否適合於使第三人取得權利，以決定之，最高法院97年度
    臺上字第2694號判決意旨參照。上訴人出面向被上訴人商借
    前揭80萬元借款既係為訴外人蔡瑞培急於周轉之用，並要求
    匯入蔡瑞培之銀行帳戶，上訴人與訴外人蔡瑞培為父子關係
    、上訴人嗣後復移轉土地持分抵償債務等情，益堪認前揭80
    萬元之消費借貸係兩造間之第三人利益契約。
七、另對於證人之證詞之證據價值評估及當事人主張事實真偽之
    證據評估，須藉助經驗法則之運用，判斷証據及主張事實之
    真偽，又證人受訊問時之反應，其與當事人之關係，記憶能
    力等因素，均涉及證人證言之證據價值評估及可信用性評估
    。本件兩造之關係，被上訴人已故之妻為證人蔡瑞培之姐，
    上訴人之女，被上訴人與蔡瑞培輩份相同，而上訴人則為被
    上訴人之岳父，衡諸常情，在親屬間之借款，往往係基於人
    情壓力始然，且長輩之壓力、要求亦較晚輩或平輩為高。此
    亦由證人蔡瑞培證稱：92年6月伊請伊父即上訴人先向伊叔
    父、姑姑等長輩借款，因渠等是同輩等語（見原審卷第53、
    54頁）自明。故上訴人輩份在被上訴人之上，由其出面向被
    上訴人商借，被上訴人較難以拒絕。再由本件借款金額高達
    30 0餘萬元，期間自93年3月9日至94年10月長達年餘，次數
    亦多達8次，借貸期間復未談及利息計算，未依一般社會常
    情立具借據載明利率及還款期間，被上訴人未獲足額清償之
    情況下仍持續貸予金錢等情以觀。被上訴人所稱因上訴人為
    其岳父，其感念上訴人於其結婚時之資助而願持續為本件借
    貸等語，可信為真正。再者，證人蔡瑞培證稱：因票據要兌
    現，所以借款，92年6月份缺600多萬元等語（見原審卷第53
    頁），證人劉秀眉亦證稱：「我知道上訴人是打電話來借錢
    ，因為之前我們常常去上訴人家，兄弟姐妹都講說弟弟欠人
    家錢」（見本院卷第50頁反面），被上訴人亦應知悉蔡瑞培
    負債甚鉅，故被上訴人於告訴上訴人詐欺案件中稱：因伊想
    說岳父（即上訴人）名下土地那麼多，才借錢給他們等語（
    見台灣高等法院台中分院檢察署99年度上聲議字第1008號處
    分書，本院卷第34至35頁）。洵堪認被上訴人貸予款項前亦
    衡量上訴人有不動產，是其稱借款之對象應屬有清償能力之
    上訴人，而非負債累累之訴外人蔡瑞培一節，應屬可採。又
    證人林美淳、洪朝明於原審證述被上訴人稱伊岳父即上訴人
    要借錢而轉向渠等借款各50萬元之情事（見原審卷第40至41
    頁），固屬六年前之事實，但查，93年3月9日，證人林美淳
    及訴外人劉寶媚確實先後分別匯款50萬元至被上訴人之帳戶
    ，被上訴人旋即以電匯方式，分別匯款70萬元、50萬元至蔡
    瑞培所開設彰化銀行清水分行之帳戶；有卷附交易明細、入
    戶電匯通知單二紙可參（見原審卷第33頁、第24頁）；且證
    人劉秀眉亦證稱：被上訴人朋友洪先生來家中說被上訴人向
    伊借錢，其理由是上訴人要用的等語相符（見本院卷第50頁
    反面、51頁），雖其所稱借貸本金200餘萬元，與證人洪朝
    明所述金額固有不合，但證人劉秀眉亦證：上訴人常打電話
    來，但只說找被上訴人，伊於本案訴訟前知悉被上訴人借錢
    予上訴人，因而夫妻間為此事常常吵架，後來他借錢就不向
    伊說明等語（見本院卷第50頁反面）。證人劉秀眉既為被上
    訴人續弦之妻，上訴人係被上訴人亡妻之父，證人劉秀眉縱
    認上訴人為父親，衡諸常情，亦難情同親生父女，從而，上
    訴人向被上訴人借款之事引發被上訴人夫妻爭執，被上訴人
    遂不願對證人劉秀眉告知借貸詳情，亦屬常理。證人劉秀眉
    自無從詳知借貸金額，是其證述借款金額縱有不符，亦難認
    其餘證述不實。另證人邱堉宜亦證稱：伊曾一次聽被上訴人
    講電話，聽到被上訴人說「爸爸，你要多少」等語（見本院
    卷第48頁反面），亦與被上訴人及證人劉秀眉所稱上訴人均
    以電話向被上訴人借錢等情相符。綜上，自堪認兩造間有借
    貸契約，而非被上訴人與蔡瑞培間有借貸契約。
八、又本件被上訴人所請求之消費借貸金額，係從93年3月9日起
    ，至94年10月5日止，含已清償部分復高達330萬元，有電匯
    通知單、電匯回條、匯款委託書、存款存入憑條、交易明細
    表、存摺等在卷可參（見原審卷第21頁至34頁），上揭借款
    之電匯時間，均在前揭上訴人向被上訴人商借80萬元之後，
    且金錢交付方式均係如前揭方式，由被上訴人直接匯款至訴
    外人蔡瑞培或尚德公司之帳戶，交易模式大致相同，顯然就
    當事人間，於93年3月9日起至94年10月5日止，雙方之交易
    模式均依循既有之模式，即在兩造間成立消費借貸契約，並
    約定由被上訴人直接匯款至訴外人蔡瑞培或尚德公司之帳戶
    內甚明。
九、綜上所述，本件被上訴人主張上訴人向其借用前揭所述款項
    ，伊均依其指示匯入蔡瑞培或尚德公司名下帳戶，迄今尚有
    3,113,000元未獲清償等語，洵為可採，上訴人所辯，自無
    可取。從而，被上訴人本於消費借貸之法律關係，請求上訴
    人給付3,113,000元及自支付命令送達翌日起即99年5月25日
    起至清償日止，按年息5％計算之利息，為有理由，應予准
    許。是則原審判命上訴人如數給付，併依兩造之聲請為供擔
    保後得假執行及免假執行之宣告，於法並無不合。上訴意旨
    指摘原判決不當，求予廢棄改判，為無理由，應予駁回其上
    訴。又本件事證已臻明確，兩造其餘攻擊防禦方法及舉證，
    與本件判決結果並無影響，爰不逐一論述，附此敘明。
十、據上論結，本件上訴為無理由，依民事訴訟法第449條第1項
    、第78條，判決如主文。
中    華    民    國   100    年    8     月    17    日
                民事第六庭    審判長法  官  袁再興
                                    法  官  陳賢慧
                                    法  官  吳惠郁
以上正本係照原本作成。
如對本判決上訴，須於收受判決送達後20日內向本院提出上訴書
狀，其未表明上訴理由者，應於提出上訴後20日內向本院提出上
訴理由書（須按他造人數附具繕本）。
上訴時應提出委任律師為訴訟代理人之委任狀。具有民事訴訟法
第466條之1第1項但書或第2項之情形為訴訟代理人者，另應附具
律師及格證書及釋明委任人與受任人有該條項所定關係之釋明文
書影本。如委任律師提起上訴者，應一併繳納上訴審裁判費。
                                    書記官  周巧屏
中    華    民    國   100    年    8     月    17    日
                                                      Ｓ